臺灣高等法院民事判決　　　　　　　　99年度上易字第1109號
上訴人即附
帶被上訴人　楊程傑
訴訟代理人　李志雄律師
被上訴人即
附帶上訴人　林秋猜
訴訟代理人　洪雅萍
上列當事人間請侵權行為損害賠償求事件，上訴人對於中華民國
99年10月14日臺灣板橋地方法院98年度訴字第2140號第一審判決
，提起上訴，被上訴人為附帶上訴，本院於100年4月19日言詞辯
論終結，判決如下：
    主  文
上訴及附帶上訴均駁回。
第二審訴訟費用關於上訴部分，由上訴人負擔，附帶上訴部分，
由被上訴人負擔。
    事 實 及 理 由
一、被上訴人即附帶上訴人（下稱被上訴人）經合法通知未於言
    詞辯論期日到場，核無民事訴訟法第386條所列各款事由，
    爰依上訴人即附帶被上訴人（下稱上訴人）之聲請，由其一
    造辯論而為判決，合先敘明。
二、被上訴人主張：上訴人於民國97年3月30日夜間，騎乘車號
    JSE-860號普通重型機車（下稱系爭機車），沿臺北縣板橋
    市○○路往臺北方向行駛，於同日19時50分許，途經新北市
    ○○區○○路422號前，本應注意車前狀況，隨時採取必要
    之安全措施，且依當時天候晴、夜間有照明、市區○○道路
    ○路面乾燥無缺陷、無障礙物之情形，非不能注意，竟疏未
    注意及此，適被上訴人在設有中央分隔島之路段，未注意左
    右來車，違規穿越道路，兩造因此在上開路段之中央車道發
    生碰撞，致被上訴人受有頭部外傷、蜘蛛網膜下出血、腦水
    腫、意識昏迷、下唇裂傷之傷害，並因此受有醫療費用新臺
    幣（下同）403,354元、看護費用3,723,340元、就醫交通費
    用6,440元及慰撫金100萬元，合計5,136,694元之損害，扣
    除被上訴人應負擔1/2過失比例部分，再扣除被上訴人領得
    之汽車強制險671,348元及上訴人已支付168,945元後，尚餘
    1,728,054元。為此，爰依侵權行為法律關係，請求上訴人
    賠償損害（原審判命上訴人給付被上訴人291,514元本息，
    駁回被上訴人其餘之請求。被上訴人就敗訴部分，提起附帶
    上訴，請求上訴人應再給付被上訴人676,245元）。
三、上訴人則以：系爭車禍係肇於被上訴人明知設有分隔島之路
    段不得穿越道路，竟擅自跨越分隔島穿越汽機車專用道，且
    穿越時未注意來車，有重大違規且侵害上訴人之路權。又上
    訴人並未超速，當日天候不佳，現場照明狀況亦不好（旁邊
    商家並無營業），僅有一盞路燈，被上訴人又身著深色外套
    ，不易察覺；且上訴人在上橋前因右方有兩條巷子，時常有
    車子穿出，故將注意力集中於右方及前方，無法察覺從左方
    出現被上訴人，且被上訴人僅需一秒即自分隔島跑至中間車
    道，而上訴人至少需0.5秒反應時間及相當煞車距離，是上
    訴人根本無可採行之適當措施，自難認有應注意而未注意之
    過失。縱認上訴人有未注意車前狀況之疏失，至多亦僅有20
    ％之過失責任，且原審認定之慰撫金顯屬過高。又被上訴人
    違規擅自跨越分隔島，應負更高之注意義務，其主張上訴人
    應負40％過失責任，提起附帶上訴，委不足取，求為駁回附
    帶上訴等語。
四、被上訴人主張：上訴人於97年3月30日夜間，騎乘系爭機車
    ，於上開時地，撞及違規穿越道路之上訴人，致被上訴人受
    有前揭之傷害，所受損害金額計為3,847, 322元（144,387
    ＋3,196,495＋6,440＋500,000＝3,847,322）。而系爭車禍
    發生後，上訴人已支付被上訴人之168,945元，被上訴人已
    領強制汽車責任保險理賠金671,345元及22,390元等情，為
    兩造所不爭執，堪信被上訴人此部分之主張為真實。惟上訴
    人抗辯系爭車禍之發生係因被上訴人違規穿越安全島所致，
    渠並無過失，縱使有過失，亦應僅負擔20％，原審判決認上
    訴人應負30％過失責任，被上訴人主張上訴人應負擔40％之
    過失，均有不當，且原審認定之慰撫金顯屬過高，請求酌減
    等語。是本件所應審酌者為兩造所爭執之系爭車禍之發生，
    上訴人有無過失？如有過失，其過失之比例多少？慰撫金多
    少為適當？茲分述如下：
  (一)關於上訴人有無過失部分：
    1.按汽車駕駛人對於防止危險發生之相關交通法令之規定，
      業已遵守，並盡相當之注意義務，以防止危險發生，始可
      信賴他人亦能遵守交通規則並盡同等注意義務。若因此而
      發生交通事故，方得以「信賴原則」及「容許危險」之原
      則為由免除過失責任。而汽車行駛時，行車速度，應依速
      限標誌之規定，駕駛人應注意車前狀況，並隨時採取必要
      之安全措施，此觀道路交通安全規則第93條第一項、第94
      條第三項之規定自明（最高法院98年度台上字第1587號判
      決參照）。
    2.本件車禍依道路交通事故調查報告表所載（見台灣板橋地
      方法院檢察署97年度偵字第28840號案件影印卷），上訴
      人騎乘系爭機車由中山路往台北方向行駛，該路段為3線
      道（內側及中間車道各寬約3.7公尺），上訴人係行駛於中
      間線道；而被上訴人係跨越分隔島由內側車道走向外側車
      道，雙方於中間車道發生碰撞，撞擊位置為車前頭，發生
      時間則為夜間有照明等情，並無不能注意之情形；另上訴
      人於警訊時陳稱：第一次撞擊位置為「龍頭左前側」、車
      速50公里/小時、當天路況良好、天候陰、視線普通、無
      障礙物及於事故發生後車輛並無移動，移動前警方已至事
      故現場標繪位置等語（見同上卷警訊筆錄）。經台灣省台
      北縣區車輛行車事故鑑定委員會鑑定意見，認定「行人林
      秋猜穿越道路未注意左右來車，為肇事主因；楊程傑駕駛
      普通重型機車，未注意車前狀況，為肇事次因。」（見原
      審訴字卷第52-53頁）。
    3.查台灣省台北縣區車輛行車事故鑑定委員會之鑑定意見，
      係依據車禍現場之一般狀況，諸如時間、地點、天候、路
      況、車損情形、受傷情形，以及肇事經過暨車禍發生後，
      當事人於警局之陳述，現場照片、現場圖等一切資料，再
      本於路權歸屬，法令規定及肇事時之駕駛行為等從事肇事
      分析而所得之結果，有如前述，因認上訴人駕駛普通重型
      機車，未注意車前狀況，為肇事次因，尚無不合，堪予採
      取。上訴人否認其有過失責任，並無可取。
  (二)關於過失比例部分：
    1.上訴人抗辯其縱使有過失，亦僅有20％之過失責任；被上
      訴人則主張，上訴人應負40％之過失責任等語。
    2.查上開車禍之發生，係因被上訴人途經前開地點違規穿越
      道路，為肇事主因，上訴人駕駛機車途經上開路段，疏未
      注意車前狀況，因而撞及正欲穿越道路之行被上訴人，為
      肇事之次因等情，業經台灣省台北縣區行車事故鑑定委員
      會鑑定明確，有如前述，且上開路段為為3線道（內側及
      中間車道各寬約3.7公尺），直路，夜間有照明設備，並
      無不能注意之情形，有現場圖、交通事故調查報告表可稽
      （見偵查卷影本），而上訴人係行駛於中間線道，時間為
      下午19點50分，竟完全沒有注意到被上訴人違規穿越馬路
      ，亦無任何之反應措施，而撞及被上訴人，有交通事故談
      話紀錄可稽（見偵查卷影本），是上訴人有應注意並能注
      意而不注意之過失，且其過失與系爭車禍之發生有相當因
      果關係，至為明顯，從而，原審審酌前揭情狀，認定被上
      訴人擅自跨越分隔島穿越，且於穿越時未注意來車，為肇
      事主因，應負70％過失責任，上訴人則應負30％之過失責
      任，並無不合，兩造就其過失比例各自指摘原判決不當，
      非有可取。
  (三)關於慰撫金部分：
    1.按凡不法侵害他人之身體、健康、名譽、或自由者，被害
      人雖非財產上之損害，亦得請求賠償相當之金額，民法第
      195條第一項定有明定，即所謂非財產上損害之慰撫金。
      惟非財產上損害之慰撫金數額，究竟若干為適當，應斟酌
      兩造身分、地位及經濟狀況，以為審判之依據。次按非財
      產上損害賠償之酌定，係事實審法院依職權所作之判斷，
      苟其判斷並無違背法令，即非當事人所得爭多論寡，作為
      第三審上訴理由（最高法院70年度台上字第3000號判決參
      照）。
   2. 本件原審審酌被上訴人為國小畢業、目前無業、喪夫，名
      下無不動產，僅有一筆投資所得，有戶籍資料查詢結果、
      稅務電子閘門財產所得調件明細表在卷可佐（見原審訴字
      卷第22頁、原審調解卷第102-103頁），及因本件車禍發
      生受有頭部外傷、蜘蛛網膜下出血、腦水腫、意識昏迷、
      下唇裂傷之傷害，並領有中度身心障礙手冊，有診斷證明
      書及身心障礙手冊，附卷可佐（見原審訴字卷第38-39頁
      、第45-50頁）；而上訴人為大學畢業、從事保全業，月
      薪32,000左右（見原審警卷及本院卷第77頁）等兩造之教
      育、經濟狀況、家庭狀況、被害人所受傷害程度等一切情
      狀，認定上訴人應賠償被上訴人慰撫金之金額以50萬元為
      適當，其判斷並無違背法令之情形，揆諸上開說明，上訴
      人前開所辯，乃無理由。
五、綜上所述，被上訴人因系爭車禍所受損害計為3,847, 322
    元（144,387＋3,196,495＋6,440＋500,000＝3,847,322）
    ，惟因被上訴人應自負70％之過失責任，即依民法第217條
    規定，應減輕上訴人賠償金額之70%，換言之，上訴人僅負
    30 ％之責任。從而，被上訴人得請求金額為1,154, 197元
    （四捨五入），再扣除上訴人已支付168, 945元，已領強制
    汽車責任保險理賠金671,348元及22,390元（見原審卷第214
    頁背面），其餘額為291,514元。是則，原審判命上訴人應
    給付被上訴人291,514元，及自99年4月2日起（見原審卷第
    88 頁背面）至清償日止，按年息5%計算之利息，於法並無
    不合。上訴意旨指摘原判決不當，求予廢棄改判，為無理由
    ，應予駁回。被上訴人附帶上訴，亦無理由，應併予駁回。
六、本件事證已臻明確，兩造其餘之陳述及其攻擊防禦方法，經
    審酌核與判決結果不生影響，不再一一論述，併此敘明。
據上論結，本件上訴及附帶上訴均為無理由，依民事訴訟法第46
3條、第385條第1項、第449條第1項、第78條判決如主文。
中    華    民    國   100    年    5     月    3     日
                      民事第八庭
                        審判長法  官  許正順
                              法  官  鄭威莉
                              法  官  連正義
正本係照原本作成。
不得上訴。
中    華    民    國   100    年    5     月    3     日
                              書記官  周淑靜